【裁判字號】    96,重訴,82
【裁判日期】    970724
【裁判案由】    侵權行為損害賠償
【裁判全文】
臺灣臺南地方法院民事判決              96年度重訴字第82號
原      告  甲○○
被      告  中國信託商業銀行有限公司
法定代理人  乙○○
訴訟代理人  丙○○
            ○○○
上列當事人間請求侵權行為損害賠償事件，經本院於民國97年7
月10日言詞辯論終結，判決如下：
    主      文
原告之訴駁回。
訴訟費用新台幣仟玖佰柒拾元由原告負擔。
    事實及理由
一、程序方面：按訴狀送達後，原告不得將原訴變更或追加他訴
    ，但經被告同意者，不在此限，民事訴訟法第255條第1項第
    1款定有明文。本件原告起訴時原係請求被告應代償及支付
    原告對訴外人國泰世華銀行積欠的現金卡新台幣（下同）22
    5,296元，繼於本院審理中變更為請求「1.被告應代原告清
    償對訴外人國泰世華銀行積欠的現金卡225,296元，及對訴
    外人聯邦銀行積欠之現金卡140,111元。2.再由原告清償被
    告365,407元，其方式為原告自民國98年12月1日起，按月清
    償被告5,000元直至清償完畢為止。」（原告原另有追加8,4
    00,000元及360,000元及1,400,000元【後來減縮為887,000
    元】部分，業已撤回，併此敘明），被告對此無異議，而為
    本案之言詞辯論，視為同意變更及追加，核與前開規定相符
    ，應予准許，合先敘明。
二、原告起訴主張：
（一）被告（各債權銀行代表協商銀行）於95年3月21日在無任
      何原告申請文件（簽名申請書及身分證），逕自以消金債
      務協商名義進入財團法人金融聯合徵信中心（下稱聯徵中
      心）調閱原告信用資料（已造成註記如聯徵資料），嗣又
      於原告未同意協商申請書項目下（含信用卡、現金卡未同
      意中斷使用、未同意於聯徵中心註記協商）通報各銀行，
      造成原告資金調度受困、信用名譽受損，涉及侵權乙案，
      已於95年7月19日依鈞院95年度南簡調字第470號通知書辦
      理調解，僅臺灣銀行股份有限公司（下稱臺灣銀行）、京
      城商業銀行股份有限公司（下稱京城銀行）、台北富邦商
      業銀行股份有限公司（下稱富邦銀行）、慶豐商業銀行股
      份有限公司（下稱慶豐銀行）及板信商業銀行股份有限公
      司（下稱板信銀行）成立調解。
（二）在銀行公會的債務協商機制中，債權銀行需要有債務人簽
      名之申請書及身分證影本，債權銀行始有法定要件得以進
      入聯徵中心對債務人作申請「債務協商」特定目的註記，
      無此二項法定要件不得逕自進入聯徵中心對債務人作「債
      務協商」註記，否則即有違電腦處理個人資料保護法第18
      條第1項規定。又「債務協商」註記會使被註記的債務人
      ，信用卡、現金卡及信用借貸資格等被終止，無法再調度
      資金週轉，甚至由原來非逾期繳交戶的債務人，不僅成逾
      繳戶亦成為被催收戶，故原告因而遭受電話催收困擾、支
      付命令、起訴，甚至假扣押諸訟案紛擾侵害。且原告債權
      銀行於被告違法「信用註記申請協商」後，並知悉被告係
      在無任何原告申請文件下所為註記，仍於原告95年4、5月
      如期繳交最低應繳帳款下，終止信用卡使用。
（三）因被告侵權行為，致原告無法調度資金營利並償還與各銀
      行間原訂雙卡契約應繳分期帳款，遂於95年5月下旬後未
      依約還款。原告自93年向銀行申貸以來，至95年5月下旬
      前均繳款正常，惟95年3月21日遭被告於無原告簽名之申
      請書、身分證影本下，逕自進入聯徵中心註記「申請協商
      」，並通報原告各持卡銀行，各銀行遂在3日內一致停止
      信用餘額動支，迄今半年內期間，在無法調度資金週轉下
      ，積蓄用於償還債務殆盡，目前僅剩所住居房屋幾房租賃
      所得償還房屋貸款及95年7月19日調解中所提第一階段經
      調解成立銀行，債務如下：1.京城銀行：房屋貸款，每月
      應清償21,790元。2.臺灣銀行：信用卡，總額8萬元，每
      月清償4,500元。3.遠東銀行：信用卡，總額134,834元，
      每月清償5,000元。4.日盛國際商業銀行股份有限公司：
      信用卡，5,000元。5.寶華商業銀行股份有限公司（下稱
      寶華銀行）：信用卡，2萬元。6.京城銀行：信用卡，2萬
      元。7.富邦銀行：信用卡，35,000元。8.慶豐銀行：信用
      卡，每月清償999元至全數清償完畢止。9.板信銀行：每
      月清償952元直至全數清償完畢止。10.中華商業銀行股份
      有限公司：6萬元，每期清償500元。11.被告：總額24萬元
      ，已獲同意寬限一年，免息，每期清償1,000元。
（四）原告因被告侵權行為，遭致損害部分如下：
      1.原告於日盛證券永康分公司（融資券信用額1,000萬元
        ）帳戶、中信證券臺南分公司（融資券信用額500萬元
        ）、德信證券（融資券信用額1,500萬元）等帳戶，遭
        鈞院禁止原告所有證券交易戶交易處分，雖查無股票可
        供處分，然交易資格亦遭終止。
      2.原告原有臺灣銀行永康分行軍人退伍金優惠利息存款，
        惟因逐年質押存單借貸僅剩餘195,603元，其中142,248
        元已遭債權銀行聲請轉移支付，該帳戶中尚有53,355元
        ，該53,355元於96年10月9日轉移支付後，其中49,610
        元遭臺灣銀行永康分行逕自非法撥出，轉至臺灣銀行府
        城分行抵償債務，剩3,000餘元繳交積欠台電9月份電費
        ；臺灣銀行永康分行片面解約，原告退休金存款優惠利
        息亦同時喪失權益。
      3.原告房屋產權遭債權銀行聲請假扣押，既成道路祖產地
        遭債權銀行向鈞院聲請查封拍賣。
（五）按民法第225條規定，因不可歸責於債務人之事由，致給
      付不能者，債務人免給付義務。債務人因前項給付不能之
      事由，對第三人有損害賠償請求權者，債權人得向債務人
      請求讓與其損害賠償請求權，或交付其所受領之賠償物。
      民法第28條規定，法人對於其董事或其他有代表權之人因
      執行職務所加於他人之損害，與該行為人連帶負賠償之責
      任。民法第283條規定，數人依法律或法律行為，有同一
      債權，而各得向債務人為全部給付之請求者，為連帶債權
      。民事訴訟法第245條規定，以一訴請求計算及被告因該
      法律關係所應為之給付者，得於被告為計算之報告前，保
      留關於給付範圍之聲明。民事訴訟法第246條規定，請求
      將來給付之訴，以有預為請求之必要者為限，得提起之。
      民事訴訟法第247條規定，確認法律關係之訴，非原告有
      即受確認判決之法律上利益者，不得提起之；確認證書真
      偽或為法律關係基礎事實存否之訴，亦同。民事訴訟法第
      419條第3項規定，當事人聲請調解而不成立，如聲請人於
      調解不成立證明書送達後十日之不變期間內起訴者，視為
      自聲請調解時，已經起訴；其於送達前起訴者，亦同。
（六）查民律草案第361條理由謂，給付於債務關係後，依客觀
      或主觀之不能，並其原因非歸責於債務人之事由時，應使
      債務人免其義務。故設第1項以明示其旨。又同律第364條
      理由謂，債務人因其債務標的不能給付，有由第三人受損
      害賠償者，有向第三人取得損害賠償請求權者，此時其「
      不能給付」，「不問其債務人應否負責」，須以債務人所
      受之損害賠償或所有之損害賠償請求權，代債務之標的，
      以保護債權人之利益。故設第2項以明其旨。由此可知，
      原告依民法第195條、第188條、第184條規定向被告請求
      侵權行為損害賠償，並依民法第225條通知各債權銀行受
      領賠償金，合於法條要旨。原告已通知訴外人元大商業銀
      行股份有限公司（原復華商業銀行股份有限公司）、聯邦
      商業銀行股份有限公司（下稱聯邦銀行）、國泰世華商業
      銀行股份有限公司（下稱國泰世華銀行）、荷商荷蘭銀行
      股份有限公司、台新國際商業銀行股份有限公司、寶華銀
      行等債權銀行，得於本訴訟若獲有利判決後受領賠償金，
      後三者已明確表示同意。至於「給付不能」或「不能給付
      」，除上述「不能給付」，「不問其債務人應否負責」理
      由外，尚可參最高法院80年台上字第2504號、75年台上字
      第534號判例，前者：政府徵收土地給與上訴人（即出賣
      人）之補償地價，雖非侵權行為之賠償金，惟係「上訴人
      於其所負債務陷於給付不能發生之一種代替利益」，此項
      賠償地價給付請求權，被上訴人（即買受人）「非不得類
      推」適用民法第225條第2項之規定，請求讓與。後者：雙
      務契約之一方當事人受領遲延者，其原有之同時履行抗辯
      權，並未因而歸於消滅。故他方當事人於其受領遲延後，
      請求為對待給付者，仍非不得提出同時履行之抗辯。除他
      方當事人應為之給付，因不可歸責於己之事由致給付不能
      ，依民法第225條第1項規定，「免其給付義務者外，法院
      仍應予以斟酌」，「如認其抗辯為有理由，應命受領遲延
      之一方」當事人，於他方履行債務之同時，為對待給付。
      由此可知，「不能給付」或「免其給付義務」並非本法條
      援用必要要件，其要旨在「以債務人所受之損害賠償或所
      有之損害賠償請求權，代債務之標的」，故原告之主張均
      在法規範疇內。
（七）原告聲請被告得代償訴外人聯邦銀行、國泰世華銀行之債
      款，除依民法第225條規定，另按同法第195條規定，不法
      侵害他人之身體、健康、名譽、自由、「信用」、隱私、
      貞操，或「不法侵害其他人格法益而情節重大者」，被害
      人雖非財產上之損害，亦得請求賠償相當之金額。「其名
      譽被侵害者，並得請求回復名譽之適當處分」。因前開事
      由發生後，各債權銀行債務一次全部到期，支付命令、起
      訴判決、假扣押、查封等各種催收方式令原告精神沉苛甚
      重，當係「不法侵害其他人格法益而情節重大者」，故請
      求被告得代償其他債權銀行債務，僅屬「其名譽被侵害者
      ，並得請求回復名譽之適當處分」中之「適當處分」，其
      他銀行債務代償後，則原告3年內即可恢復聯徵中心之信
      用評等，蓋因原告所負債債權銀行僅剩房屋擔保貸款之京
      城銀行和被告無擔保貸款等2家銀行，其他銀行債權歸零
      後，當可於一定期限內恢復聯徵中心之信用評等。
（八）並聲明：
      1.被告應代原告清償對訴外人國泰世華銀行積欠的現金卡
        225,296元，及對訴外人聯邦銀行積欠之現金卡140,111
        元。
      2.再由原告清償被告365,407元，其方式為原告自98年12
        月1日起，按月清償被告5,000元直至清償完畢為止。
三、被告則以：
（一）債務人對於自己所積欠之債務，本應以其責任財產負清償
      責任，豈可以本身籌資來源受阻，即可主張對於他人債務
      不履行係不可歸責。現金卡係由原告受領使用，其所生之
      債務，原告本應依與債權銀行間現金卡使用關係自行清償
      ，當無由被告代為清償之理。又金錢之債僅可能發生給付
      遲延，並無給付不能之情形存在，故原告依民法第225條
      規定請求被告對其積欠訴外人國泰世華銀行之債務代為清
      償，即屬無據；況上開債之關係除業經鈞院他案判決原告
      須負清償之責外，原告對於請求被告須代償其對於第三人
      之債務依據為何？係基於契約或其他法律關係？尚須請原
      告提出法律上之論述依據為憑。
（二）原告起訴主張因伊申請債務協商，造成伊對於其他銀行之
      債務不履行云云。經查，「債務協商制度」之立意在於銀
      行金融業者，拋棄依原契約本得請求之利益，協助陷於財
      務困難之個人喘息機會，故「債務協商制度」聲請與核可
      等，依照銀行公會決議係屬整體配套措施，申請人僅能就
      「債務協商制度」選擇參與與否，不得就「債務協商制度
      」整體規劃內容作合自己利益之取捨，蓋因此一定型化契
      約係為應付大量締約對象所設。原告雖於申請之初漏未簽
      名與檢附身分證影本，但業已檢附個人財產、於金融機關
      負債情形及相關資料後，併同「消費金融案件無擔保債務
      協商申請書」寄予被告（最大債權銀行），即係表明原告
      願參與申請債務協商之意思。被告為原告之利益，立即為
      其著手債務協商程序之進行，於聯徵中心為原告查明當時
      債務金額暨債權人等，並通告各家債權銀行原告業已申請
      債務協商，俾以避免原告繼續遭各家銀行催收追討等不利
      益，惟本件債務協商之申請，嗣因原告不配合而未能成立
      。故被告依照銀行公會所設置債務協商機制，處理原告所
      申請之債務協商事項，何來侵權行為之情？且原告既有申
      請債務協商，當受同一拘束。
（三）被告基於原告確有申請債務協商之事實，為其利益而於聯
      徵中心查詢進行該項申請所必須之資料僅是內部紀錄，實
      無可能影響原告個人之理財行為。況依聯徵中心相關規定
      ，上開查詢所留下之紀錄，其他金融機構不得單以此為由
      而對原告為不利益之處分。
（四）原告遭其他銀行以債務不履行之契約關係求償，係因其在
      各相關之債務中有給付遲延之情事發生，本應另謀籌資途
      徑因應解決，且籌資之方式本就不限於單一管道，他家銀
      行因何原因無法繼續提供原告融資管道，亦非被告所能干
      涉。又原告就訴外人國泰世華銀行之債務不履行，為其個
      人理財事項，非被告所能干涉，其主張因參與債務協商致
      受有損害，尚請原告就被告侵權行為之不法事由舉證以實
      其說。
（五）並聲明：原告之訴駁回。
四、得心證之理由：
    按因不可歸責於債務人之事由，致給付不能者，債務人免給
    付義務。債務人因前項給付不能之事由，對第三人有損害賠
    償請求權者，債權人得向債務人請求讓與其損害賠償請求權
    ，或交付其所受領之賠償物，民法第225條定有明文，惟查
    民法上所謂「給付不能」，係指依社會觀念其給付已屬不能
    者而言，亦即債務人所負之債務不能實現，已無從依債務本
    旨為給付之意。如房屋毀損、滅失或另出租他人並交付使用
    ，無從依租賃契約交付承租人使用；或買賣之物法令禁止交
    易，而無法交付等是。至給付困難，如買受人無資力支付價
    金；或應給付之物有瑕疵而能補正者，則難謂為給付不能（
    最高法院94年台上字第1963號判決意旨參照）。又按有無資
    力償還，乃係執行問題，不得據為不負履行義務之抗辯；金
    錢債務不容有不能之觀念，即有不可抗力等危險，亦應由其
    負擔，決不能藉口損失及人欠未收以冀減免責任，最高法院
    19年上字第1733號及20年上字第233號亦分別著有判例可稽
    ，本件原告主張其因被告之侵權行為，致其無法調度資金營
    利並償還與各銀行間原訂雙卡契約應繳分期帳款，遂於95年
    5月下旬後未依約還款，乃依民法第225條之規定，以對被告
    之損害賠償請求權代債務之標的云云，除其所稱對訴外人國
    泰世華銀行及聯邦銀行之債務均屬金錢債務，難謂為給付不
    能外，再依民法第225條第2項之規定，有此代償請求權者係
    「債權人」，而非「債務人」，是原告之主張核與民法第22
    5條之構成要件及上開判例意旨不符。從而，原告依民法第2
    25條之規定，訴請被告應代原告清償對訴外人國泰世華銀行
    積欠的現金卡225,296元，及對訴外人聯邦銀行積欠之現金
    卡140,111元。再由原告清償被告365,407元，其方式為原告
    自98年12月1日起，按月清償被告5,000元直至清償完畢為止
    ，即屬無據，應予駁回。
五、本件判決結果已明，兩造其餘之攻擊或防禦方法，經本院斟
    酌後，認為均與判決之結果不生影響，自無逐一詳予論駁之
    必要，併此敘明。
六、本件訴訟費用確定為3,970元（即第一審裁判費），應由原
    告負擔。
七、結論：原告之訴無理由，依民事訴訟法第78條、第87條第1
    項，判決如主文。
中    華    民    國    97    年    7     月    24    日
                  民事第一庭    法  官  黃瑪玲
以上正本係照原本作成。
如對本判決上訴，須於判決送達後20日內向本院提出上訴狀。
中    華    民    國    97    年    7     月    24    日
                                書記官  陳著振


司法院資訊處製作；財團法人民間司法改革基金會備份。
